ACORDAO-COMPLETO-2350960

ACÓRDÃO 8679/2019 ATA 33/2019 - SEGUNDA CÂMARA

VISTO, relatado e discutido este recurso de reconsideração interposto por José de Azevedo Dias, ex-Prefeito do município de Sebastião Ramos/PI (gestão 2001 a 2004) , contra o Acórdão 7.236/2017-TCU-2.ª Câmara;
ACORDAM os ministros do Tribunal de Contas da União, reunidos em sessão da Segunda Câmara, ante as razões expostas pelo relator e com fundamento nos arts. 32, inciso I, e 33 da Lei 8.443/1992, c/c o art. 285, caput, do Regimento Interno do TCU (RI/TCU) , em:
9.1. conhecer do recurso de reconsideração e, no mérito, negar-lhe provimento;
9.2. dar ciência desta deliberação ao recorrente.

Recurso de reconsideração interposto contra acórdão que julgou irregulares as contas do recorrente, condenando-o em débito em razão da execução parcial de convênio cujo  objeto pactuado consistiu inicialmente na execução de 108 módulos sanitários, posteriormente reduzidos para 97 módulos, além de ações do Programa de Educação e Mobilização Social.

Segunda Câmara

Município de Sebastião Barros (PI).

3. Interessados/Responsáveis/Recorrentes:
3.1. Responsáveis: Barros Aguiar Construtora e Comercio Ltda. - Me (00.075.080/0001-44); José de Azevedo Dias (XXX.342.278-XX).
3.2. Recorrente: José de Azevedo Dias (XXX.342.278-XX).

13.1. Ministros presentes: Ana Arraes (Presidente), Augusto Nardes (Relator) e Aroldo Cedraz.
13.2. Ministro-Substituto convocado: Weder de Oliveira.
13.3. Ministro-Substituto presente: André Luís de Carvalho.

ACORDAO-COMPLETO-2466332

Acórdão 1733/2021 - Plenário

AUGUSTO NARDES

Ministro-Substituto Marcos Bemquerer Costa.

Adoto como parte do relatório, com os ajustes de forma que entendo aplicáveis, a instrução elaborada pelo auditor da Secretaria de Recursos (Serur) (peças 75) , in verbis:
"INTRODUÇÃO
	Trata-se de recurso de reconsideração interposto por José de Azevedo Dias (peça 64) , pelo qual contesta o Acórdão 7236/2017-TCU-2.ª Câmara (Relator Ministro-Substituto Marcos Bemquerer Costa) , prolatado na Sessão Ordinária realizada em 15/8/2017 (peça 49) . 
2.	A deliberação recorrida apresenta o seguinte teor:
	'9.1 excluir o nome do Sr. Luzinaldo de Azevedo Guedes da presente relação processual;
	9.2 com fundamento nos arts. 1º, inciso I, 16, inciso III, alíneas b e c, 19, caput, e 23, inciso III, da Lei n. 8.443/1992, julgar irregulares as contas do Sr. José de Azevedo Dias e da empresa Barros Aguiar Construtora e Comércio Ltda., condenando-os, em solidariedade, ao pagamento das quantias a seguir especificadas, com a fixação do prazo de 15 (quinze) dias, a contar das notificações, para comprovarem, perante o Tribunal (art. 23, inciso III, alínea a, da Lei n. 8.443/1992 c/c o art. 214, inciso III, alínea a, do Regimento Interno/TCU) , o recolhimento das dívidas aos cofres da Fundação Nacional de Saúde - Funasa, atualizadas monetariamente e acrescidas dos juros de mora devidos, calculados a partir das datas discriminadas, até a data do recolhimento, na forma prevista na legislação em vigor:
	DÉBITO (R$) 
	DATA

	20.119,95
	16/03/2004

	25.000,00
	08/01/2004

	16.941,65
	26/11/2003

	9.3 autorizar, desde logo, nos termos do art. 28, inciso II, da Lei n. 8.443/1992, a cobrança judicial das dívidas, caso não atendidas as notificações;
	9.4 autorizar, caso requerido, nos termos do art. 26 da Lei n. 8.443/1992, c/c o art. 217 do Regimento Interno do Tribunal, o parcelamento da dívida constante deste Acórdão em até 36 (trinta e seis) parcelas mensais e sucessivas, sobre as quais incidirão os correspondentes acréscimos legais (débito: atualização monetária e juros de mora) , esclarecendo aos responsáveis que a falta de pagamento de qualquer parcela importará no vencimento antecipado do saldo devedor, sem prejuízo das demais medidas legais;
	9.5 encaminhar cópia deste Acórdão, bem como do Relatório e do Voto que o fundamentam, à Procuradoria da República no Piauí, nos termos do § 3º do art. 16 da Lei 8.443/1992, c/c o § 7º do art. 209 do Regimento Interno/TCU, para as medidas que entender cabíveis'.
HISTÓRICO 
3.	O presente processo cuidou originalmente de tomada de contas especial instaurada pela Fundação Nacional de Saúde - Funasa em desfavor de José de Azevedo Dias e Luzinaldo de Azevedo Guedes, ex-prefeitos municipais de Sebastião Barros/PI nas gestões respectivas de 2001 a 2004 e 2005 a 2008, vez que o objeto do Convênio 1516/2002 firmado entre a fundação e o município foi considerado apenas parcialmente executado.
4.	O objeto pactuado consistiu inicialmente na execução de 108 módulos sanitários, posteriormente reduzidos para 97 módulos, além de ações do Programa de Educação e Mobilização Social - PESMS, conforme o Plano de Trabalho (peça 1, p. 7 a 29 e peça 3, p. 48 a 53) . A vigência compreendeu o período de 20/12/2002 a 30/12/2006, após diversas prorrogações (peça 1, p. 45 e peça 3, p. 125-127) e o valor repassado à municipalidade foi de R$ 149.988,06 em três parcelas (peça 1, p. 119 e 205 e peça 3, p. 109, 151, 237 e 339) .
5.	O Relatório Final de TCE, de 20/9/2011, concluiu pela responsabilidade do Sr. José de Azevedo Dias, prefeito signatário do ajuste e ora recorrente, além do Sr. Luzinaldo de Azevedo Guedes, prefeito que lhe sucedeu (peça 4, p. 293 a 301) , corroborando as conclusões do Parecer Técnico de Prestação de Contas Final e do Parecer Financeiro 99/2011, ambos de 21/6/2011 (peça 4, p. 167-175) . Nos documentos foi consignado que apenas 58,95% da meta física foi atingida, correspondente a 57 módulos, ou, R$ 88.841,99 dos R$ 150.698,39 pagos à empresa contratada pela prefeitura. 
6.	No âmbito do TCU foram realizadas as citações tão somente de José de Azevedo Dias e da empresa Barros Aguiar Construtora e Comércio Ltda., contratada pela prefeitura a fim de executar o convênio em tela (peças 19 a 44) . O débito atribuído solidariamente aos responsáveis citados foi calculado segundo o parecer do titular da 2.ª DT/Secex-PI à peça 15.
7.	Os citados não se manifestaram e com as propostas concordantes da unidade técnica (peças 45 a 47) , do MP/TCU (peça 48) e do relator a quo (peças 50 e 51) foi proferido o Acórdão 7.236/2017-TCU-2.ª Câmara, imputando o débito contido nos ofícios citatórios, mas, sem a sanção de multa, em vista da ocorrência da prescrição, em observância ao Acórdão 1411/2016-TCU-Plenário.
EXAME DE ADMISSIBILIDADE
8.	Em exame preliminar de admissibilidade esta secretaria propôs conhecer o recurso de José de Azevedo Dias (peças 65-66) , suspendendo-se os efeitos dos itens 9.2 e 9.3 do Acórdão 7.236/2017-2.ª Câmara, o que foi ratificado por Despacho do Ministro João Augusto Ribeiro Nardes (peça 68) .  
EXAME DE MÉRITO
9.	Delimitação dos recursos
9.1.	Constitui objeto do recurso de José de Azevedo Dias definir se:
	a) a sua citação foi regular; e
	b) o débito que lhe fora imputado foi corretamente calculado.
10.	Da Citação e da Ampla Defesa 
10.1.	O recorrente afirma que a citação não foi regular, pois não consta sua assinatura nos avisos de recebimento, impossibilitando o conhecimento de que tramitava o processo de contas especiais, prejudicando sua defesa.
Análise
10.2.	Inicialmente a Secex/PI encaminhou o Ofício de Citação 0282/2016 (peça 20) ao endereço do Sr. José de Azevedo Dias constante na base de dados da Receita Federa, conforme pesquisa realizada (peça 17) . Nesta primeira tentativa de citação os Correios informaram que o motivo da devolução foi 'Mudou-se' (peça 22) . 
10.3.	A seguir, a unidade técnica realizou diligências às empresas Águas e Esgotos do Piauí S/A - Agespisa (peça 23) e Companhia Energética do Piauí - Eletrobras-PI (peça 24) acerca dos endereços do responsável eventualmente registrados em seus cadastros. Esta última informou três endereços (peça 25) e aquela informou não haver endereço algum registrado (peça 26) .
10.4.	A Secex/PI encaminhou então os Ofícios de Citação 0716/2016, 0717/2016 e 0718/2016 aos três endereços indicados pela Eletrobrás-PI (peças 29 a 31) , e para todos os Correios informaram que o motivo da devolução foi 'Não Procurado' (peças 32 a 34) . 
10.5.	Posteriormente, a unidade técnica ainda encaminhou o Ofício de Citação 0985/2016 ao endereço da empresa da qual o Sr. José figura como sócio-administrador na base de dados da Receita Federal (peças 35 e 36) , sendo informado pelos Correios a devolução pelo motivo 'Não Procurado'.
10.6.	Finalmente, ante o insucesso dessas tentativas foi publicado o Edital de Citação 28, de 24/10/2016 (peça 43) .
10.7.	Oportuno anotar que o aviso de 'Não Procurado' significa que não foi possível encontrar o destinatário da entrega e, nesta situação, o objeto fica nas dependências dos Correios por determinado lapso de tempo para que seja buscado pelo próprio destinatário, que é avisado a respeito. Esse procedimento é explicado no Voto que orientou o Acórdão 2436/2013-TCU-Plenário (Rel. Min. Aroldo Cedraz) :
	'5. 	Os ofícios de citação 234 e 235/2012/Secex/AL, foram corretamente endereçados aos responsáveis Andréa Cristina Künzler Nogueira da Costa e Daniel Lima Costa, respectivamente, mas foram devolvidos pela agência dos Correios com recibo informando que não foi possível entregá-los pelas seguintes razões: a) 'número inexistente' em relação ao responsável Daniel Lima Costa (doc. 36) ; e b) 'não procurado', em relação à responsável Andréa Cristina Künzler Nogueira da Costa (doc. 58) .
 (...) 
	7.		No caso da Srª Andréa Cristina Künzler Nogueira da Costa, importa esclarecer que a informação 'não procurado' constante do recibo da carta registrada, diferentemente do que querem fazer parecer os embargantes, não significa que os destinatários não foram procurados. Em consulta realizada pela minha assessoria à Empresa Brasileira de Correios e Telégrafos, via site http://www.correios.com.br/, obteve-se o seguinte esclarecimento (doc. 124) :
Pergunta: Segundo as normas dos Correios, o que significa o termo 'não procurado' no recibo da carta registrada?
Resposta: Em resposta a sua manifestação informamos que são feitas três tentativas de entrega, caso não seja possível entregar o objeto devido à ausência do destinatário, o objeto é encaminhado para uma agência dos Correios mais próxima do endereço de destino para que seja retirado (Posta Restante) . A agência emitirá um aviso ao destinatário solicitando seu comparecimento na unidade onde o objeto está disponível para retirada por um prazo determinado, após este prazo o objeto retorna ao remetente com a menção (Não Procurado) .
	8.		Como se vê, o endereço foi localizado, mas, após três tentativas frustradas de entrega, o destinatário recebeu aviso para buscar sua correspondência na agência dos Correios mais próxima de sua residência. Como não o fez, após prazo determinado, a encomenda foi restituída ao remetente com a informação 'não procurado' no recibo respectivo.
 (...) 
	10.		Somente após todas essas tentativas de localização dos responsáveis a Secex/AL efetuou a citação por meio de edital, conforme se vê nos doc. 75 e 80 destes autos.
	11.		Resta demonstrado, portanto, que a citação dos responsáveis Andréa Cristina Künzler Nogueira da Costa e Daniel Lima Costa por meio de edital atendeu às disposições da Resolução/TCU 170/2004, não havendo que se falar em cerceamento de defesa ou em nulidade dos atos processuais seguintes às citações'.
10.8.	Segundo o artigo 22, inciso I, da Lei 8.443/1992, as comunicações realizadas pelo Tribunal devem observar a forma estabelecida no Regimento Interno do TCU. O artigo 179, inciso II, do RI/TCU estabelece que as comunicações processuais far-se-ão mediante carta registrada, com aviso de recebimento que comprove a entrega no endereço do destinatário, comando reiterado nos artigos 3º, inciso III, e 4º, inciso II, da Resolução-TCU 170, de 30/6/2004, que disciplina a expedição das comunicações processuais pelo Tribunal de Contas da União.
10.9.	Assim, a Secex/CE seguiu as orientações da Resolução-TCU 170, de 30/6/2004, que prevê o emprego de edital como forma de encaminhamento de comunicações na hipótese de o destinatário não ser localizado (art. 3.º, IV e §2.º) , isso após tentativa frustradas de entrega no endereço constante em base de dados disponível ao tribunal (art. 3.º, IV e §2.º e art. 4.º, §1.º) .
10.10.	Portanto, a matéria é regulada por normativo específico desta Corte de Contas, editado no exercício de sua competência constitucional, não havendo que falar em aplicação subsidiária de disposições do Código de Processo Civil.
10.11.	A validade de tal critério de comunicação processual é referendada pela jurisprudência deste Tribunal, conforme já demonstravam os Acórdão 14/2007-TCU-Primeira Câmara, 3.300/2007-TCU-1ª Câmara, 48/2007-TCU-2ª Câmara e 338/2007-TCU-Plenário. 
10.12.	Utilizar o endereço constante na base de dados da Receita Federal é válido para fins de citação. Ademais, não se mostra necessário que o próprio responsável assine o aviso de recebimento (v.g. Acórdãos 3404/2014 e 3254/2015, ambos da 1.ª Câmara/TCU) .
10.13.	A jurisprudência do TCU sobre o tema encontra amparo em deliberação do Plenário do Supremo Tribunal Federal, proferida em sede de agravo regimental em mandado de segurança (MS-AgR 25.816/DF, relator Ministro Eros Grau) , conforme excerto a seguir transcrito:
EMENTA: AGRAVO REGIMENTAL. MANDADO DE SEGURANÇA. DESNECESSIDADE DE INTIMAÇÃO PESSOAL DAS DECISÕES DO TRIBUNAL DE CONTAS DA UNIÃO. ART. 179 DO REGIMENTO INTERNO DO TCU. INTIMAÇÃO DO ATO IMPUGNADO POR CARTA REGISTRADA, INICIADO O PRAZO DO ART. 18 DA LEI N. 1.533/51 DA DATA CONSTANTE DO AVISO DE RECEBIMENTO. DECADÊNCIA RECONHECIDA. AGRAVO IMPROVIDO.
1. O envio de carta registrada com aviso de recebimento está expressamente enumerado entre os meios de comunicação de que dispõe o Tribunal de Contas da União para proceder às suas intimações.
2. O inciso II do art. 179 do Regimento Interno do TCU é claro ao exigir apenas a comprovação da entrega no endereço do destinatário, bastando o aviso de recebimento simples. 
10.14.	Nota-se, também, que na procuração pela qual constituiu advogados a representá-lo no presente processo (peça 58, p. 2) , o endereço do ora recorrente é o mesmo para o qual fora encaminhado o primeiro ofício citatório pela Secex/PI (peça 20) , e por sinal o endereço ainda atualmente constante na base de dados da Receita Federal. 
11.	Do Valor do Débito
11.1.	O recorrente defende que não poderia ser-lhe atribuída responsabilidade pelas parcelas de R$ 20.119,95 e R$ 25.000,00, transferidas pela Funasa, respectivamente, em 16/3 e 8/1/2003, vez que fora do período de sua gestão como prefeito municipal.
Análise
11.2.	A gestão do Sr. José de Azevedo Dias como prefeito de Sebastião Barros/PI compreendeu o período 1/1/2001 a 31/12/2004 (peça 6) . Portanto, as parcelas do débito com datas de origem em 8/1 e 16/3/2003 poderiam ser atribuídas ao recorrente, pois se referem a pagamentos por ele realizados à empresa Barros Aguiar Construtora e Comércio Ltda. Todavia, entende-se necessário tecer algumas considerações sobre o cálculo do débito imputado solidariamente ao recorrente e à empresa.
11.3.	Assim, de acordo com o raciocínio exposto no parecer à peça 15, inicialmente foram considerados os quantitativos de módulos sanitários executados nas gestões do Sr. José e de seu sucessor, Sr. Luzinaldo, respectivamente, 20 e 37 módulos, para, então, calcular os correspondentes valores financeiros a partir do custo unitário de cada módulo. 
11.4.	Tais quantitativos foram obtidos a partir das inspeções realizadas pela Funasa no município convenente, todas a partir da gestão do Sr. Luzinaldo, em 29/4/2005, 1/9/2005, 14/7/2006, 24/8/2007 e 21/6/2011 (peça 3, p. 46 a 50, 62 a 66, 275 a 280 e 351 a 359 e peça 4, p. 72 a 79 e 167 a 175) . Em 29/4/2005 foram verificados 20 módulos e já na inspeção seguinte, em 1/9/2005, 40 módulos, atingindo o total de 57 apenas na inspeção de 2011, quando, por sinal, o Sr. Luzinaldo também já não era o ocupante do cargo de prefeito municipal. 
11.5.	Em seguida, cotejando o valor financeiro daqueles 20 (R$ 30.928,20) e 37 (R$ 57.217,17) módulos com os valores pagos por cada prefeito, concluiu-se que o Sr. José teria um débito junto à Funasa de R$ 74.282,35, pois pagou à empresa contratada pela prefeitura o valor de R$ 105.210,55. Por outro lado, o Sr. Luzinaldo não teria qualquer débito, vez que pagara durante sua gestão apenas R$ 44.996,42, ou seja, valor até mesmo menor que o relativo aos trinta e sete módulos executados. 
11.6.	Ocorre que o débito efetivamente atribuído ao ora recorrente não importou em R$ 74.282,35, mas, na diferença entre o valor total efetivamente pago à empresa contratada pelos dois prefeitos e o valor correspondente aos 57 módulos executados. Esta situação evidencia que foi utilizado um critério para calcular o débito específico de cada prefeito, mas, a citação do ora recorrente não se deu pelo valor obtido a partir deste critério. 
11.7.	Ademais, os R$ 12.220,75 relativos à diferença entre o pagamento realizado pelo Sr. Luzinaldo (R$ 44.996,42) e o valor dos 37 módulos (R$ 57.217,17) supostamente - pois o relatório da Funasa que indicou 57 módulos é de 2011 - entregues durante sua gestão somente podem ser provenientes dos pagamentos autorizados pelo Sr. José, seu antecessor e ora recorrente. 
11.8.	Observa-se, então, que os R$ 105.210,55 pagos pelo recorrente poderiam custear a execução de 68 módulos, ou seja, mais que aqueles efetivamente entregues pela construtora contratada. Nesse passo, não se afigura razoável que o Sr. Luzinaldo tenha efetuado o pagamento de R$ 44.996,42 em 2006. 
11.9.	A propósito, durante toda sua gestão, segundo os relatórios da Funasa, foram entregues com certeza apenas vinte módulos, executados entre 25/5 e 16/9/2005. Note-se que o pagamento realizado por este prefeito ocorreu somente em 23/3/2006, ou seja, sequer esses vinte módulos teriam sido executados com recursos transferidos na gestão do próprio Sr. Luzinaldo. 
11.10.	A propósito, não há nos autos maiores informações para tamanha delonga na execução dos módulos, que ao final não foram entregues no quantitativo previsto. Pode-se afirmar, entretanto, que ambos os prefeitos agiram desidiosamente. Por exemplo, no Parecer Técnico de Prestação de Contas Final consta que (peça 3, p. 357) 'O não atingimento dos 100% foi por morosidade por parte do gestor na definição de um plano de execução de obras e repassar para o construtor, tanto na sede como no povoado Pitomba'.
11.11.	De todo modo, a não entrega, ainda na gestão daquele que realizou pagamentos, de todos os módulos passíveis de serem executados com tais pagamentos, não enseja por si só e necessariamente algum débito. Ademais, no caso concreto não é possível extrair dos autos expressa indicação da precisa correlação entre específicos pagamentos efetuados e determinados módulos construídos. 
11.12.	Nesse passo, deve ser adotado, entende-se, o critério da ordem cronológica de pagamentos, ou seja, os recursos primeiro disponibilizados teriam sido empregados na sequência cronológica de execução dos módulos. A outra possibilidade possível seria atribuir a ambos os prefeitos o débito resultante da diferença entre o total pago à empresa contratada ao final das duas gestões e o custo dos 57 módulos entregues, o que não se mostra lógico, pois o Sr. José não autorizou o último pagamento já em 2006, bem como o Sr. Luzinaldo não autorizou os pagamentos anteriores. 
11.13.	Feitas essas considerações, tem-se que os 57 módulos tiveram um custo de R$ 88.145,37, ou seja, valor menor que os R$ 105.210,55 pagos pelo recorrente, concluindo-se que o débito a ser-lhe imputado é de R$ 17.065,18, diferença entre esses valores. A data de origem, ante as considerações acima ('critério cronológico') , é 16/3/2004, quando houve o último pagamento na gestão do Sr. José. E quanto ao Sr. Luzinaldo, o débito corresponde aos R$ 44.996,42 pagos em 23/3/2006. Note-se que o somatório dos débitos ora considerados coincide com o valor calculado pelo aresto recorrido.
11.14.	Em relação à empresa Barros Aguiar Construtora e Comércio Ltda. o débito imputado pelo Acórdão 7.236/2017-TCU-2.ª Câmara deve ser mantido em seus exatos termos, uma vez que este tem origem no recebimento de recursos sem a correspondente entrega da totalidade dos serviços para os quais foi contratada. 
11.15.	Por fim, considerando que não houve a citação do Sr. Luzinaldo no presente processo, tal medida processual implicaria, em princípio, retornar os autos à unidade de origem com esta finalidade para então refazer a oitiva dos responsáveis, o que não se mostra razoável no atual estágio do processo. Cabe registrar que o débito a ser atribuído a este específico responsável integra o débito já imputado à empresa Barros Aguiar Construtora e Comércio Ltda. pelo aresto recorrido.  
CONCLUSÃO
12.	Das análises anteriores conclui-se que:
	a) citação do recorrente não foi nula, vez que seguiu os normativos que regulam a matéria no Tribunal e a jurisprudência correlata; e
	b) o débito a ser imputado ao recorrente deve ser alterado em vista dos critérios utilizados para defini-lo na fase processual das citações. 
DA PROPOSTA DE ENCAMINHAMENTO
13.	Ante o exposto, submete-se à consideração superior a presente análise do pedido de reconsideração interposto por José de Azevedo Dias contra o Acórdão 7.236/2017-TCU-2.ª Câmara propondo-se, com fundamento nos artigos 48 da Lei 8.443/1992, e artigo 286, do RI/TCU:
a) conhecer do recurso e, no mérito, dar-lhe provimento parcial a fim de reduzir o débito imputado para R$ 17.065,18, com data de origem em 16/3/2004. 
b) dar conhecimento ao recorrente e aos demais interessados da decisão que vier a ser proferida." (grifos no original) .
2.	O dirigente da Serur/D4, com anuência do secretário dessa especializada e do representante do Ministério Público junto ao TCU (peças 77 e 78) , manifestou-se contrário à proposta do auditor instrutor, por entender que o Acórdão 7236/2017-TCU-Segunda Câmara deve ser mantido em sua integralidade, ou seja, que o recurso de reconsideração interposto pelo Sr. José de Azevedo Dias deve ser conhecido para, no mérito, ser negado provimento, nos termos do parecer de peça 76, a seguir transcrito:
	"Discordo, com as devidas escusas, da proposta do auditor instrutor.
2.	O Convênio 1.516/2002 (peça 1, p. 45) celebrado entre a Fundação Nacional de Saúde e o Município de Sebastião Barros/PI, no valor de R$ 151.994,39, teve como objeto, ao final, a construção de 97 módulos, sendo 86 localizados na sede do Município e 11 na localidade de Pitomba. Ademais, foi prevista a aplicação do Programa de Educação em Saúde e Mobilização Social - PESMS (plano de trabalho à peça 1, p. 7-29 e peça 3, p. 48-53) . 
3.	Após o desenrolar do processo, a Segunda Câmara deste Tribunal, por meio do Acórdão 7.236/2017 (peça 49) , condenou José de Azevedo Dias a ressarcir o montante de R$ 62.061,60 (valores originais) , em solidariedade com a empresa Barros Aguiar Construtora e Comércio Ltda., nos termos delineados no voto proferido pelo Exmo. Ministro Marcos Bemquerer Costa (peça 50) , cujo teor, no que interessa, transcreve-se:
6.	A delimitação das responsabilidades e o cálculo do débito se ampararam nas seguintes constatações, em síntese:
	6.1 em 29/04/2005, na gestão do sucessor, Sr. Luzinaldo de Azevedo Dias, o Relatório de Visita Técnica da Funasa (peça 3, p. 48-50) consignou que haviam sido concluídos somente 20 módulos sanitários, de um total de 97 programados, percentual de execução da obra 23,26%;
	6.2 após três visitas técnicas, em 1º/09/2005, 14/07/2006 e 24/08/2007 (peça 3, p. 64-66, 275-277 e 351-353) , a Funasa atestou o mesmo percentual de execução de 41,24%;
	6.3 o Parecer Técnico datado de 21/06/2011 (peça 4, p. 167-175) apontou que houve a comprovação da execução de parte da meta física, equivalentes a 57 módulos sanitários;
	6.4 com base nas datas e percentuais consignados pela entidade repassadora da verba federal em causa, cabe concluir que:
	a) até o início da gestão do Sr. Luzinaldo de Azevedo Guedes (gestor sucessor) , em janeiro de 2005, somente 20 módulos sanitários haviam sido executados (Relatório de Visita Técnica da Funasa, peça 3, p. 48-50, de 29/04/2005) ;
	b) pelo menos 37 módulos sanitários foram realizados durante a gestão do referido responsável, uma vez que posteriormente à data mencionada (29/04/2005) , em sucessivos relatórios, a Funasa constatou a execução de 57 módulos sanitários (58,76%) ;
	6.5 foram realizados, na gestão do antecessor, Sr. José de Azevedo Dias (2001-2004) , pagamentos à empresa Barros Aguiar Construtora e Comércio Ltda., que montam R$ 105.210,55 (peça 3, p. 151, 237 e 241) , tendo sido comprovada a execução de apenas 20 módulos sanitários;
	6.6 considerando que cada módulo sanitário apresentava valor contratado de R$ 1.546,41 (peça 2, p. 36-40) , os serviços tidos por executados pela Funasa na gestão do Sr. José de Azevedo Dias correspondem a um montante de R$ 30.928,20, havendo, pois a realização de pagamento a maior à empresa contratada da ordem de R$ 74.282,35 (R$ 105.210,55 - R$ 30.928,20) , em decorrência da inexecução parcial do objeto;
	6.7 já na gestão do Sr. Luzinaldo de Azevedo Dias (2005-2008) , foi realizado um único pagamento à contratada, no valor de R$ 44.996,42 (peça 3, p. 339) , comprovando-se a execução de 37 módulos sanitários, correspondentes a R$ 57.217,17 (37 x R$ 1.546,41) , não havendo débito a ser imputado ao referido ex-Prefeito;
	6.8 a responsabilidade solidária da empresa contratada (Barros Aguiar Construtora e Comércio Ltda.) e do Sr. José de Azevedo Dias se faz presente, tendo em vista que ela recebeu pagamentos no total de R$ 150.206,97, conforme os recibos, notas fiscais e extratos bancários (peça 3, p. 151-163, 213-219, 237, 241, 301, 339) , e os serviços executados e comprovados correspondem a R$ 88.145,37 (R$ 30.928,20 + R$ 57.217,17, conforme apontado pela Funasa, peça 4, p. 173) , resultando, portanto, em um débito de R$ 62.061,60 (R$ 150.206,97 - R$ 88.145,37) , correspondente à inexecução de parte do objeto avençado mediante o Convênio n. 1.516/2002;
	6.9 quanto às datas dos débitos, em benefício do credor, deve-se adotar as dos mais recentes pagamentos à empresa contratada, durante à gestão do Sr. José de Azevedo Dias, conforme extratos bancários (peça 3, p. 151, 237, 241 e 339) , assim delineado o débito a ser restituído:
	DÉBITO (R$) 
	DATA

	20.119,95
	16/03/2004

	25.000,00
	08/01/2004

	16.941,65
	26/11/2003

4.	Nesta fase processual, examina-se recurso de reconsideração (peça 64) interposto pelo responsável.
5.	Preliminarmente, o responsável alega nulidade processual, tendo em vista que não fora citado (p. 6-12) .
6. 	No mérito, José de Azevedo Dias, ex-prefeito no período de 2001 a 2004, assevera que: 
' (...) as duas primeiras quantias foram repassadas fora da gestão do Recorrente.
Desse modo, não devem ser-lhe atribuídas tais quantias sob a justificativa de ter sido repassado tais valores no período de sua gestão, ainda que de forma solidária, pois a estes valores o Recorrente não responde inteiramente por eles, devendo ser atribuídas às parcelas de R$ 20.119,95 (vinte mil, cento e dezenove reais, noventa e cinco centavos) referente ao repasse de 16/03/2004, R$ 25.000,00 (vinte e cinco mil reais) referente à data de 08/01/2004 ao gestor da época, conforme consta como parte neste processo, e que, equivocadamente fora excluído. (peça 64, p. 11, grifos acrescidos) 
7.	Desde já, reitera-se, no que concerne a análise de nulidade, a análise do auditor instrutor. 
8.	No que concerne ao exame de mérito propriamente dito, observo que José de Azevedo Dias ocupou o cargo de chefe do executivo municipal no período de 2001 a 2004, tendo em vista que não há quaisquer provas nos autos que sustenta a alegação (vide peça 64, p. 5) de que tenha somente exercido o cargo de Prefeito do Município de Sebastião Barros/PI, até o ano de 2003.
8.	Como se vê, as duas primeiras ordens bancárias, nos valores de R$ 59.995,22 e R$ 44.996,42, foram transferidas e creditadas na conta corrente específica do ajuste, no período de gestão de José de Azevedo Dias (vide linhas 1 e 2 da tabela constante no item 3 do relatório que antecede o decisum - peça 51) . Ou seja, R$ 104.991,64 foram transferidos e consumidos em sua gestão (vide tabela constante no item 6 do relatório) . Esse montante equivale a 70% do volume (R$ 149.988,06) de recursos federais repassados para a municipalidade. 
9.	Por outro lado, sabe-se que a Funasa constatou, na visita in loco realizada em 29/4/2005, que somente 20 módulos sanitários domiciliares tinham sido construídos até aquela data (peça 3, p. 48) , conforme destaque efetuado pelo Diretor da Secex/PI e acolhido pelo colegiado, verbis:
6. Em 29/04/2005, já na gestão do Sr. Luzinaldo de Azevedo Dias, segundo o Relatório de Visita Técnica da Funasa (peça 3, p. 48-50) , consignou-se que haviam sido concluídos somente 20 módulos sanitários, de um total de 97 programados. Assim, a Funasa registrou: 'o percentual de execução da obra é 23,26%'. 
7. Posteriormente, em 1º/09/2005, consoante Relatório de Visita Técnica n. 06 da Funasa (peça 3, p. 64-66) , registrou-se um percentual de execução de 41,24%, tendo sido atestada a execução de 40 módulos sanitários. (peça 51, p.2, destaques no original) .
10.	Frisa-se, ainda, que os R$ 105.210,55 pagos a Barros Aguiar Construtora e Comércio Ltda., por meio dos cheques 850001 a 850005, em sua gestão, seriam bastantes para a execução de 68 módulos.
11.	Assim, entende-se que não há razões de fato e de direito para reformar o Acórdão 7236/2017-TCU-Segunda Câmara, visto que José de Azevedo Dias somente demonstrou a execução física de 20 módulos sanitários, o que corresponde a 23,26% dos módulos previstos, não obstante ter recebido e dispendido 70 % dos recursos federais repassados.
12.	Ressalto, por fim, que a premissa adotada pelo auditor instrutor, qual seja, a de que os outros 37 módulos sanitários executados após a gestão de José de Azevedo Dias somente poderiam ser provenientes dos pagamentos autorizados por aquele, não é adequada. É que não há quaisquer provas nos autos que sustente o entendimento de que a execução física destes módulos, entregues após a gestão de José de Azevedo Dias, teria sido em decorrência do possível pagamento antecipado, como infere o auditor.
13.	Em face do acima exposto, DIVIRJO da proposta do auditor federal para:
	a) conhecer do recurso de reconsideração interposto por José de Azevedo Dias, com fundamento nos arts. 32, I, e 33 da Lei 8.443/1992, e, no mérito, negar-lhe provimento; e
	b) dar conhecimento da deliberação que vier a ser proferida ao recorrente e à Procuradoria da República no Estado do Piauí.
	À consideração superior." (grifos no original) .
É o Relatório.

Glaucia Mendes Dias (OAB/PI 13.556; procuração à peça 58, p. 2) e outros, representando José de Azevedo Dias.

Procurador Marinus Eduardo de Vries Marsico.

TOMADA DE CONTAS ESPECIAL. CONVÊNIO. FUNASA. EXECUÇÃO DE PARTE DO QUANTITATIVO DOS MÓDULOS SANITÁRIOS PREVISTOS. CITAÇÃO SOLIDÁRIA DA EMPRESA CONTRATADA E DO EX-PREFEITO EM CUJA GESTÃO OCORRERAM PAGAMENTOS SEM A CONTRAPRESTAÇÃO DOS SERVIÇOS. REVELIA. IRREGULARIDADE DAS CONTAS, COM DÉBITO. INAPLICABILIDADE DA MULTA, ANTE A PRESCRIÇÃO DA PRETENSÃO PUNITIVA. RECURSO DE RECONSIDERAÇÃO. RAZÕES INSUFICIENTES PARA ALTERAR A DELIBERAÇÃO RECORRIDA. CONHECIMENTO. NEGATIVA DE PROVIMENTO.

TOMADA DE CONTAS ESPECIAL (TCE)

Secretaria de Recursos (SERUR).

Trata-se de recurso de reconsideração interposto por José de Azevedo Dias, ex-Prefeito do município de Sebastião Ramos/PI (gestão 2001 a 2004) , contra o Acórdão 7.236/2017-TCU-2.ª Câmara, mediante o qual esta Corte de Contas, no que importa ao presente momento processual, julgou irregulares as contas do ora recorrente e da empresa Barros Aguiar Construtora e Comércio Ltda., condenando-os, em solidariedade, ao pagamento das quantias especificadas no referido decisum (montante de R$ 62.061,60 em valores originais) , em razão da inexecução parcial do Convênio 1516/2002, que teve por objeto a execução de 108 módulos sanitários, posteriormente reduzidos para 97 módulos, além de ações do Programa de Educação e Mobilização Social - PESMS.
2.	No tocante à análise de admissibilidade, entendo que o presente recurso de reconsideração merece ser conhecido porque preenche os requisitos aplicáveis à espécie, nos termos do despacho de análise preliminar de admissibilidade realizada pela Secretaria de Recursos - Serur (peças 65-66) e do Despacho de peça 68.
II
3.	Em síntese, o recorrente alega nulidade processual, tendo em vista que não fora citado, e, no mérito, que o repasse das duas primeiras quantias, datadas de 16/3/2004 e 8/1/2004, ocorreram fora do período de sua gestão, ou seja, tais parcelas devem ser atribuídas ao gestor da época.
4.	Assim, tendo em vista tais alegações, constitui objeto dessa fase recursal examinar: (i) a regularidade da citação desse ex-prefeito; e (ii) se o débito que lhe fora imputado foi corretamente calculado.
5.	O auditor instrutor analisou os argumentos apresentados pelo recorrente, conforme itens 10 e 11 da instrução transcrita no relatório precedente, e concluiu que: (a) a citação do recorrente não foi nula, vez que seguiu os normativos que regulam a matéria no Tribunal e a jurisprudência correlata; e (b) o débito a ser imputado ao recorrente deve ser alterado em vista dos critérios utilizados para defini-lo na fase processual das citações. 
6.	Diante disso, esse auditor propõe conhecer do recurso e, no mérito, dar-lhe provimento parcial a fim de reduzir o débito imputado para R$ 17.065,18, com data de origem em 16/3/2004.
7.	No pronunciamento de peça 76, o Diretor da Serur concorda com a posição do auditor instrutor no tocante à regularidade da citação, mas diverge do entendimento no que tange à análise de mérito propriamente dito (valor do débito) .
8.	Assim, propõe conhecer do recurso de reconsideração em análise e, no mérito, negar-lhe provimento. Tal proposta foi anuída pelo secretário da Serur e pelo Ministério Público junto ao Tribunal.
III
9.	Manifesto minha concordância com a proposta do Diretor da Serur, anuída dirigente dessa especializada e pelo Parquet junto ao Tribunal, cujas análises, fundamentos e conclusões adoto como razões de decidir, sem prejuízo das considerações que passo a expor acerca de pontos que entendo relevantes.
10.	Consoante bem apontado pelo diretor da especializada, os seguintes elementos constantes dos autos fundamentam a rejeição das alegações apresentadas pelo ex-prefeito: (i) Sr. José de Azevedo Dias ocupou o cargo de chefe do executivo municipal no período de 2001 a 2004, não existindo quaisquer provas nos autos que sustente a alegação de que o recorrente tenha exercido o cargo de Prefeito do Município de Sebastião Barros/PI até o ano de 2003; (ii) custo unitário do módulo sanitário: R$ 1.546,41 (peça 2, p. 38) ; (iii) montante de R$ 104.991,64 transferido e creditado na gestão do referido ex-prefeito; (iv) durante a gestão desse alcaide, o montante de R$ 105.210,55 foi pago a empresa Barros Aguiar Construtora e Comércio Ltda.; (v) visita in loco realizada pela Funasa em 29/4/2005 constatou que somente 20 módulos sanitários domiciliares tinham sido construídos até aquela data (peça 3, p. 48) , equivalente à R$ 30.928,20 (20 x R$ 1.546,41) ; e (vi) 37 outros módulos sanitários foram executados na gestão 2005-2008 (prefeito Luzinaldo de Azevedo Dias) , equivalente à R$ 57.217,17 (37 x R$ 1.546,41) .
11.	Os quadros a seguir, extraídos das tabelas constantes dos itens 3 e 6 do relatório que fundamenta o Acórdão 7.236/2017-TCU-2.ª Câmara (peça 51, p. 1-2 e 3-4) , evidenciam tais valores.
Relação dos valores creditados à conta específica do Convênio 1516/2002
	Nº ordem bancária
	Valor (R$) 
	Data da emissão da OB
	Data de crédito na conta específica
	Referência (fonte) 

	20030B006802
	59.995,22
	28/10/2003
	30/10/2003
	Peça 1, p. 119 e Peça 3, p. 151

	20030B008274
	44.996,42
	30/12/2003
	05/01/2004
	Peça 1, p. 205 e Peça 3, p. 237

		104.991,64
	Total transferido até 31/12/2004

	20060B901921
	44.996,42
	3/3/2006
	07/03/2006
	Peça 3, p. 109 e 339

Base das informações: vide linhas 1 e 2 da tabela constante no do relatório que fundamenta o Acórdão 7.236/2017-TCU-2.ª Câmara (peça 51, p. 1-2) 
Relação dos valores pagos à empresa Barros Aguiar Construtora e Comércio Ltda.
	Cheque n.
	Valor (R$) 
	Data
	Peça 3, p.

	850001
	  30.000,00
	13/11/2003
	151

	850002
	  10.000,00
	24/11/2003
	151

	850003
	  20.090,60
	26/11/2003
	151

	850004
	  25.000,00
	8/1/2004
	237

	850005
	  20.119,95
	16/3/2004
	241

		105.210,55
	Total pago até 31/12/2004

	850025
	  44.996,42
	23/3/2006
	339

		150.206,97
	Total pago

Base das informações: vide linhas 1 a 4 da tabela constante no item 6 do relatório que fundamenta o Acórdão 7.236/2017-TCU-2.ª Câmara (peça 51, p. 3-4) 
12.	Diante desses elementos, em linha com o entendimento da Serur, a responsabilidade solidária da empresa Barros Aguiar Construtora e Comércio Ltda. e do Sr. José de Azevedo Dias está alicerçada no fato dessa empresa ter sido remunerada pelo montante de R$ 150.206,97 (recibos, notas fiscais e extratos bancários constantes à peça 3, p. 151-163, 213-219, 237, 241, 301 e 339) e ter executado e comprovado serviços correspondem a R$ 88.145,37 (R$ 30.928,20 + R$ 57.217,17, conforme apontado pela Funasa, peça 4, p. 173) . A diferença entre esses valores resulta em um débito de R$ 62.061,60 (R$ 150.206,97 - R$ 88.145,37) , correspondente à inexecução de parte do objeto acordado mediante o Convênio 1516/2002.
13.	Desse modo, acompanho o encaminhamento proposto pela unidade especializada, que contou com a anuência do Ministério Público junto ao Tribunal, no sentido de conhecer do recurso de reconsideração interposto por José de Azevedo Dias para, no mérito, negar-lhe provimento.
	Ante o exposto, VOTO no sentido de que seja adotado o Acórdão que ora submeto a este Colegiado.
TCU, Sala das Sessões Ministro Luciano Brandão Alves de Souza, em 17 de setembro de 2019.
Ministro JOÃO AUGUSTO RIBEIRO NARDES
Relator